【裁判字號】    98,訴,469
【裁判日期】    990323
【裁判案由】    分割共有物
【裁判全文】
臺灣屏東地方法院民事判決               98年度訴字第469號
原      告  丑○○
訴訟代理人  林肇明律師
被      告  丙○○
            子○○
兼上列一人
法定代理人  乙○○
被      告  巳○○
            卯○○
            寅○○
            辰○○
            壬○○○
            午○○
            甲○○○
            庚○○
            戊○○
            己○○
            丁○○
            辛○○
上列十三人
訴訟代理人  癸○○    住台北市○○區○○路486巷18號3樓
                      （送達處所：台北市○○區○○路372
                      巷17號）
上列當事人間請求分割共有物事件，本院於民國99年3 月9
  日言詞辯論終結，判決如下：
    主     文
被告壬○○○、卯○○、巳○○、子○○、乙○○、寅○○、辰
○○、午○○、甲○○○、辛○○、庚○○、己○○、戊○○、
丁○○應就被繼承人鍾清紅所遺坐落屏東縣萬巒鄉○○段三九三
地號面積二０九二‧六九平方公尺及同段三九三之二地號面積一
一四０‧五五平方公尺土地，辦理繼承登記。
兩造共有前項土地依下列方法合併分割：(一)坐落屏東縣萬巒鄉○○段三九三之二地號面積一一四０‧五五平方公尺土地及同段三
九三地號土地如附圖所示編號(3)部分面積一三五七‧八六平方公
尺均分歸原告取得；(二)坐落屏東縣萬巒鄉○○段三九三地號土地
如附圖所示編號(1)部分面積四四０‧九０平方公尺分歸被告丙○○取得；(三)坐落屏東縣萬巒鄉○○段三九三地號土地如附圖所示
編號(2)部分面積二九三‧九三平方公尺分歸被告壬○○○、卯○○、巳○○、子○○、乙○○、寅○○、辰○○、午○○、甲○○○、辛○○、庚○○、己○○、戊○○、丁○○公同共有。
訴訟費用由被告丙○○負擔四十四分之六，由被告壬○○○、卯
○○、巳○○、子○○、乙○○、寅○○、辰○○、午○○、甲○○○、辛○○、庚○○、己○○、戊○○、丁○○連帶負擔四
十四分之四，餘由原告負擔。
    事實及理由
一、按分割共有物之訴，為固有之必要共同訴訟，其訴訟標的對
    於全體共有人必須合一確定。本件原告提起分割共有物之訴
    ，於訴狀送達後，追加共有人壬○○○、卯○○、子○○、
    乙○○、寅○○、辰○○、午○○、甲○○○、辛○○、庚○○、己○○、戊○○、丁○○為被告，依民事訴訟法第25
    5 條第1 項第5 款規定，於法並無不合，應予准許。又被告
    子○○經合法通知，未於言詞辯論期日到場，核無民事訴訟
    法第386 條各款所列情形，爰依原告之聲請，由其一造辯論
    而為判決，合先敘明。
二、原告主張：坐落屏東縣萬巒鄉○○段393 地號面積2092.69
    平方公尺及同段393 之2 地號面積1140.55 平方公尺土地（
    下稱系爭2 筆土地），均為兩造所共有，伊之應有部分均為
    34/44 ，被告丙○○之應有部分均為6/44，被告壬○○○、
    卯○○、巳○○、子○○、乙○○、寅○○、辰○○、午○○、甲○○○、辛○○、庚○○、己○○、戊○○、丁○○
    （以下簡稱被告壬○○○等14人）之被繼承人鍾清紅所遺而
    為渠等公同共有之應有部分均為4/44。系爭2 筆土地之共有
    人均相同，且均為都市計畫農業區土地，依其使用目的並無
    不能分割之情形，亦未以契約訂有不分割之期限，惟其分割
    方法不能協議決定，鍾清紅於民國36年6 月29日死亡後，其
    繼承人復迄未辦理繼承登記，則伊自得請求被告壬○○○等
    14人就鍾清紅所遺系爭2 筆土地之應有部分辦理繼承登記，
    並請求合併分割系爭2 筆土地。又伊所有同段362 之1 地號
    土地與系爭393 地號土地毗鄰，伊所有同段359 之1 地號土
    地亦與系爭393 之2 地號土地毗鄰，關於系爭2 筆土地之分
    割方法，伊同意受分配系爭393 之2 地號土地全部及系爭39
    3 地號土地如附圖所示編號(3)部分面積1357.86 平方公尺，
    並將系爭393 地號土地如附圖所示編號(1)部分面積440.90平
    方公尺分配於被告丙○○，另系爭393 地號土地如附圖所示
    編號(2)部分面積293.93平方公尺則分配於被告壬○○○等14
    人等情，並聲明：(一)如主文第1 項所示。(二)系爭2 筆土地准
    予合併分割。
三、被告子○○未於言詞辯論期日到場，亦未提出書狀作何聲明
    或陳述。其餘被告則陳稱：被告丙○○同意合併分割系爭2
    筆土地，並同意受分配系爭393 地號土地如附圖所示編號(1)
    部分面積440.90平方公尺；被告壬○○○、卯○○、巳○○
    、乙○○、寅○○、辰○○、午○○、甲○○○、辛○○、
    庚○○、己○○、戊○○、丁○○13人，均同意合併分割系
    爭2 筆土地，亦同意受分配系爭393 地號土地如附圖所示編
    號(2)部分面積293.93平方公尺等語，並聲明：同意原告之請
    求。
四、經查：系爭2 筆土地之地目均為田，並均為都市計畫農業區
    土地，登記為原告及被告丙○○暨已故鍾清紅共有，其中原
    告之應有部分均為34/44 ，被告丙○○之應有部分均為6/44
    ，鍾清紅之應有部分均為4/44，鍾清紅死亡後，其所遺應有
    部分迄今仍未辦理繼承登記，且系爭2 筆土地依其使用目的
    均無不能分割之情形，亦未以契約訂有不分割之期限，惟其
    分割方法迄不能協議決定。又鍾清紅於36年6 月29日死亡，
    目前尚生存之繼承人有其女即被告甲○○○、辛○○，轉繼
    承人有其子鍾接發（68年11月29日死亡）之配偶即被告壬○○○及子女即被告卯○○、巳○○、寅○○、辰○○、午○○，並有鍾接發之子鍾國政（85年1 月12日死亡) 之配偶即
    被告乙○○及子即被告子○○，另有鍾清紅之女鍾玉嬌（95
    年10月20日死亡）之子女即被告庚○○、己○○、戊○○、
    丁○○各事實，為兩造所不爭執，並有土地登記謄本、都市
    計畫土地使用分區（或公共設施用地）證明書、戶籍謄本及
    繼承系統表附卷可稽，堪信為實在。
五、按各共有人，除法令另有規定外，得隨時請求分割共有物，
    但因物之使用目的不能分割或契約訂有不分割之期限者，不
    在此限；分割之方法不能協議決定者，法院得因任何共有人
    之聲請，以原物分配於各共有人，但各共有人均受原物之分
    配顯有困難者，得將原物分配於部分共有人；共有人相同之
    數不動產，除法令另有規定外，共有人得請求合併分割，民
    法第823 條第1 項、第824 條第2 項第1 款及第5 項定有明
    文。又分割共有物，性質上為處分行為，依民法第759 條規
    定，共有不動產之共有人有人死亡時，於其繼承人未為繼承
    登記以前，固不得分割共有物，惟如於訴訟中，請求繼承人
    辦理繼承登記，並合併為分割共有物之請求，不但符合訴訟
    經濟原則，抑與民法第759 條及強制執行法第130 條規定之
    旨趣無違（最高法院69年台上字第1012號判例參照）。準此
    ，系爭2 筆土地之共有人相同，且依其使用目的並無不能分
    割之情形，亦未以契約訂有不分割之期限，而其分割之方法
    不能協議決定，被告被告壬○○○等14人復迄未就被繼承人
    鍾清紅所遺應有部分辦理繼承登記，則原告請求被告壬○○○等14人就被繼承人鍾清紅所遺系爭2 筆土地之應有部分辦
    理繼承登記，並合併分割系爭2 筆地，於法自無不合，應予
    准許。
六、系爭393 地號土地北邊面臨屏東縣萬巒鄉○○路○○路），
    路寬約12公尺，距離萬巒大橋不遠，與原告所有同段362 之
    1 地號土地毗鄰，目前由原告使用種植檳榔樹；系爭393 之
    2 地號土地與系爭393 地號土地之間，有預定道路用地即同
    段393 之1 地號土地（由系爭393 地號土地分出），與原告
    所有同段359 之1 地號土地毗鄰，往南與寬約8 公尺之產業
    道路相接，目前亦由原告使用種植檳榔樹等情，經本院會同
    屏東縣潮州地政事務所測量員到場勘測屬實，製有勘驗測量
    筆錄及土地複丈成果圖在卷可憑。關於系爭2 筆土地之分割
    方法，兩造除被告子○○之外，均同意將系爭393 之2 地號
    土地全部及系爭393 地號土地如附圖所示編號(3)部分面積13
    57.86 平方公尺分歸原告取得，將系爭393 地號土地如附圖
    所示編號(1)部分面積440.90平方公尺分歸被告丙○○取得，
    將系爭393 地號土地如附圖所示編號(2)部分面積293.93平方
    公尺分歸被告壬○○○等14人公同共有，本院斟酌上開勘驗
    結果，認依此方法分割系爭2 筆土地，尚屬公平適當，爰依
    此方法分割系爭2 筆土地。
七、據上論結，本件原告之訴為有理由，依民事訴訟法第385 條
    第1 項前段、第78條、第80條之1 、第85條第1 項但書、第
    2 項，判決如主文。
中    華    民    國    99    年    3     月    23    日
                    民事第一庭    法  官  春生
正本係照原本作成。
如不服本判決，應於收受送達後20日內向本院提出上訴書狀，其
未表明上訴理由者，應於提出上訴後20日內向本院補提理由書狀
（均須按他造當事人之人數附繕本）。
中    華    民    國    99    年    3     月    23    日
                                  書記官  蘇雅慧

司法院資訊處製作；財團法人民間司法改革基金會備份。
